【裁判字號】    91,訴,3087
【裁判日期】    920529
【裁判案由】    清償借款
【裁判全文】
臺灣臺北地方法院民事判決  九十一年度訴字第三○八七號
    原      告  世華聯合商業銀行股份有限公司
    法定代理人  己○○
    訴訟代理人  吳東一  律師
    被      告  庚○○
                戊  ○
    右二人共同  邱松根  律師
    訴訟代理人
    被      告  甲○○                          住台北市○○街八十九二十四
                              .
                乙○○        .
                丁○○                          住台北縣永和市○○路○段三
                              .
    被      告  丙○○                          住台北市○○街八十九二十四
    兼  右三人                .
    訴訟代理人
右當事人間請求給付清償借款事件本院判決如左：
    主    文
被告庚○○、戊○應連帶給付原告新台幣貳萬元，並自民國六十五年六月十三日起至
清償之日止，逾期在六個月以內者，按年利率百分之十四之百分之十計算，逾期超過
六個月者，按上開利率百分之二十計算之違約金。
原告其餘之訴駁回。
訴訟費用由被告負擔百分之一，餘由原告負擔。
本判決第一項於原告以新台幣柒仟元為被告供擔保後，得假執行。但被告如於假執行
程序實施前，以新台幣貳萬元為原告預供擔保，得免為假執行。
原告其餘假執行之聲請駁回。
    事    實
甲、原告方面：
一、聲明：
（一）被告應連帶給付原告新台幣（下同）二百五十五萬元，及自民國（下同）六十
      七年四月十九日起至清償之日止，按年息百分之十四計算其利息，並自六十五
      年六月十三日起至清償之日止，逾期在六個月以內者，按上開利率百分之十計
      算，逾期超過六個月者，按上開利率百分之二十計算之違約金。
（二）原告願供擔保，請准宣告假執行。
二、陳述：
（一）訴外人立達工業股份有限公司（下稱立達公司）以被告庚○○、戊○、艾茂栽
      （已歿）為連帶保證人，分別於六十四年六月十二日、六十四年八月二十五日
      、六十四年九月一日向原告借用四百萬元、四百五十萬元、五十萬元，共計九
      百萬元，約定借款期限為一年，利息按年息百分之十四計算，如逾期清償在六
      個月以內者，另按上開利率百分之十，超過六個月者，按上開利率百分之二十
      計付違約金，並共同簽發同面額之本票三紙交付原告，詎前開借款清償期屆至
      後，經立達公司陸續清償後，尚欠二百五十五萬元本金及其利息、違約金未為
      清償，屢向被告催討，均未獲置理，為此提起本件訴訟，請求判決如聲明所示
      。
（二）對被告抗辯後之陳述：
  １、被告雖辯稱前開借款四百萬元簽發之本票，只欠本金二萬元尚未償還云云。但
      立達公司自承其向原告借貸之九百萬元經陸續清償後，尚欠二百五十五萬元本
      金未還，亦為被告所不爭執，而原告為取得執行名義，故僅執前開面額四百萬
      元之本票，聲請就未償還之二百五十五萬元裁定准予強制執行，並經本院以六
      六年票字第一六九六號裁定准許在案。原告執該民事裁定向新竹地方法院聲明
      就立達公司財產參與分配時，亦陳報立達公司在上開三筆借款中每筆借款積欠
      未還之金額，顯見原告係就立達公司積欠之二百五十五萬元借款請求強制執行
      ，並非僅就其中一筆面額四百萬元之本票借款而為執行，自發生對全部債權中
      斷時效之效力。依民法第一百二十九條第二項第五款之規定，應已發生消滅時
      效中斷之效果，茲該中斷事由尚未終止，自無重新起算時效問題。
  ２、按連帶保證人應與主債務人負連帶清償債務之責任，民法第二百七十三條、第
      七百四十八條定有明文。原告就上開債權既已依法對主債務人之立達公司實施
      強制執行，並經立達公司承認在案，則依民法第七百四十七條規定意旨，原告
      對立達公司中斷時效之行為，對於保證人之被告等亦生中斷時效之效力。至被
      告所指六百萬元最高限額抵押權登記經判決塗銷一節，僅牽涉原告債權是否得
      優先受償之問題，與債權本身是否存在之事實無涉。
  ３、被告丙○○等四人雖辯稱其已依法向本院聲明拋棄繼承，但未提出其拋棄繼承
      准予備查之證據證明，無法單憑法院有拋棄繼承案卷，遽然證明伊等主張之拋
      棄繼承已發生法定效力，而無須對被繼承人艾茂栽所負之之本件債務負連帶清
      償責任。
三、證據：提出本票三紙、立達公司函三件、本院六十六年（票）第一六九六號民事
    裁定、世華銀行催放帳頁（均影本）、戶籍謄本五件為證。
乙、被告庚○○、戊○方面：
一、聲明：
（一）原告之訴及假執行之聲請均駁回。
（二）如受不利之判決，願預供擔保請准宣告免為假執行。
二、陳述：
（一）原告所持之三紙本票應已於七十九年六月十二日、七十九年八月二十五日、七
      十九年九月一日屆期，姑不論主債務人是否已為清償，原告既未曾於法定期間
      內向被告行使請求權，此項請求權自因罹於時效而消滅。就其中四百萬元本票
      部分，原告係憑抵押權影本及台北地方法院六十六年（票）第一六九六號民事
      裁定之債權二百五十五萬元，聲請參與台灣新竹地方法院六十六年執字第九０
      七號執行事件，請求優先分配。惟據立達公司查告：
  １、前開抵押權證明內載之他項權利標的係坐落於竹南鎮南段地號二四四之一土地
      ，設定最高限額抵押權為六百萬，此項設定為新增借款之用，且於六十五年九
      月三十日設定後並未撥付款項，然原告卻將新案抵押權移作擔保就有之借款，
      以蒙混法院，此業經力達公司訴請台灣高等法院將此項抵押權設定登記塗銷確
      定在案。
  ２、原告自承其係持本院六十六年（票）第一六九六號民事裁定，於新竹地方法院
      辦理六十六年執字第九０七號強制執行事件時參與分配，而由其提出之陳報狀
      所附之債權金額明細表以觀，債權人欄敘明：「世華聯合商業銀行份有限公司
      （本金尚欠二萬元，以下所述係結欠之利息及違約金）」，可見原法院就立達
      公司六十四年六月十二日所簽發面額四百萬，裁定得強制執行之票款二百五十
      萬元，實際債權乃本金二萬元，利息二萬六千七百六十三元而已。
  ３、原告自認係持本院六十六年（票）第一六九六號民事裁定於六十六年九月二十
      三日向新竹地方法院聲明參與分配，則其執行名義，即係前開裁定，所准為強
      制執行者僅係四百萬元中之二百二十五萬元，則原告所能聲明參與分配者，自
      為立達公司簽發四百萬元而未清償之部分，至四百五十萬元、五十萬元二紙本
      票借款部分，原告既未依法請求裁定准予強制執行，如何向執行法院以有執行
      名義之債權而聲請參與分配？
  ４、原告主張上述欠債未還之事實，為立達公司迭次函請確認，然此陳述縱係屬實
      ，亦為立達公司單方之意思表示，性質上乃主債務人向債權人所為之行為，並
      非民法第七百四十七條所稱之債權人向主債務人所為中斷時效行為，對保證人
      自不生中斷效力。
（二）綜上，前揭三筆本票之借款，除四百萬部分尚結欠本金二萬元，利息二萬六千
      七百六十三元，其餘業已清償。然利息二萬六千七百六十三元之請求權，亦已
      罹於五年時效而消滅。故原告所可請求者，僅四百萬部分借款之本金二萬元。
      又，縱認原告之四百五十萬及五十萬兩筆借款未受清償，但原告未於法定請求
      權時效內對該兩筆借款為請求，亦已罹於時效而消滅。原告請求被告給付係爭
      借款本息、違約金，被告依法拒為給付。
三、證據：提出竹南鎮南段地號二四四之一土地他項權利證明書、原告陳報狀、台北
    地方法院六十六年度（票）第一六九六號裁定、台灣高等法院八十六年度重上字
    第二六四號判決、新竹地方法院判決確定證明書、最高法院九十年度台再字第三
    七號判決、原告持有立達公司債權本票一覽表（均影本）等件為證。
丙、被告甲○○、乙○○、丙○○、丁○○方面：
一、聲明：
（一）原告之訴及假執行之聲請均駁回。
（二）如受不利之判決，願預供擔保請准宣告免為假執行。
二、陳述：被告甲○○、乙○○、丙○○、丁○○之被繼承人艾茂栽於七十年五月十
    八日死亡後，即已於法定期間內依法向本院表示拋棄繼承，且原告之請求權已罹
    於消滅時效，其餘援引被告庚○○、戊○之抗辯。
三、證據：提出七十繼字二十九號拋棄繼承筆錄及文卷銷毀清冊封面、台北地院家事
    庭北院錦家事七十繼字第二九號函（均影本）、艾茂栽除戶戶籍謄本等件為證。
丁、本院依職權調閱台灣新竹地方法院六十六年執字第九０七號強制執行卷、本院家
    事法庭七十年度繼字第二九號甲○○、乙○○、丙○○、丁○○拋棄繼承卷及該
    案件之辦案進行簿。
    理      由
一、原告主張：訴外人立達公司以被告庚○○、戊○、艾茂栽（已歿）為連帶保證人
    ，分別於六十四年六月十二日、六十四年八月二十五日、六十四年九月一日向原
    告借用四百萬元、四百五十萬元、五十萬元，共計九百萬元，約定借款期限為一
    年，利息按年息百分之十四計算，如逾期清償在六個月以內者，另按上開利率百
    分之十，超過六個月者，按上開利率百分之二十計付違約金，並共同簽發同面額
    之本票三紙交付原告，詎前開借款清償期屆至後，經立達公司陸續清償後，尚欠
    二百五十五萬元本金及其利息、違約金未為清償，屢向被告催討，均未獲置理，
    為此提起本件訴訟，請求判決如聲明所示。
二、被告庚○○、戊○則以：原告既未於法定期間內向被告行使借款返還請求權，此
    項請求權自已罹於消滅時效，且就其中四百萬元本票部分，原告係憑抵押權影本
    及台北地方法院六十六年（票）第一六九六號民事裁定之債權二百五十五萬元，
    聲請參與台灣新竹地方法院六十六年執字第九０七號執行事件，請求優先分配，
    惟前開抵押權業經力達公司訴請台灣高等法院判決將之塗銷確定在案，且本院六
    十六年（票）第一六九六號民事裁定係專為「立達公司六十四年六月十二日為借
    款四百萬所簽發之同額本票」而為，原告自承其亦係以該裁定記載之本票金額而
    參與分配，並於陳報狀所附之債權金額明細表之債權人欄敘明：「世華聯合商業
    銀行份有限公司（本金尚欠二萬元，以下所述係結欠之利息及違約金）」，並於
    債權原本欄記明首筆原為四百萬元，經其逐筆以立達公司所提託收客票收回票款
    抵償至六十五年八月三十一日至七十五年一月三十一日時，結欠二萬元，於利息
    欄記明結欠二萬六千七百六十三元，且於有無取得執行名義欄載明「有」，可見
    原法院就立達公司六十四年六月十二日所簽發面額四百萬裁定得強制執行之票款
    二百五十萬元，實際債權乃本金二萬元，利息二萬六千七百六十三元而已。況該
    裁定所准為強制執行者，僅係四百萬元中之二百二十五萬元，則原告所能聲明參
    與分配者，自為立達公司簽發四百萬元而未清償之部分，效力自不及於另外之四
    百五十萬元、五十萬元二紙本票借款部分，故不能中斷時效。又立達公司於（八
    四）立發字第一三號函說明第四項第（二）款業已表明除已參與分配之四百萬本
    票之債權外，其餘均否認為真實，縱立達公司承認其所欠借款二五五萬元，亦為
    立達公司單方之意思表示，性質上乃主債務人向債權人所為之行為，並非民法第
    七百四十七條所稱之債權人向主債務人所為中斷時效行為，對保證人自不生中斷
    效力，故前揭三筆本票之借款，除四百萬部分尚結欠本金二萬元外，其利息二萬
    六千七百六十三元及另四百五十萬及五十萬之借款，均已罹於時效而消滅。原告
    請求被告給付係爭借款本息、違約金，被告依法拒為給付等語，資為抗辯。
三、被告甲○○、乙○○、丙○○、丁○○則辯以：其等之被繼承人艾茂栽於七十年
    五月十八日死亡後，即已於法定期間內依法向本院表示拋棄繼承，且原告之請求
    權已罹於消滅時效，其餘援引被告庚○○、戊○之抗辯等語。
四、本件原告主張：訴外人立達公司以被告庚○○、戊○、艾茂栽（已歿）為連帶保
    證人，分別於六十四年六月十二日、六十四年八月二十五日、六十四年九月一日
    向原告借用四百萬元、四百五十萬元、五十萬元，約定借款期限為一年，利息按
    年息百分之十四計算，如逾期清償在六個月以內者，另按上開利率百分之十，超
    過六個月者，按上開利率百分之二十計付違約金，並共同簽發同面額之本票三紙
    交付原告，詎前開借之款清償期屆至後，經立達公司陸續清償後，尚欠二百五十
    五萬元本金及其利息、違約金未為清償之事實，業據其提出本票三紙及世華銀行
    催放帳頁一件（見本院卷第四頁、第十九頁）為證，並為被告所不爭執，是原告
    前開之主張，應可信實。惟原告請求被告連帶清償立達公司尚積欠之二百五十五
    萬元本利與違約金，則為被告所拒絕，並以前開詞置辯。經查：
（一）原告自承其係持抵押權影本及本院六十六年（票）第一六九六號民事裁定，於
      六十六年九月二十三日聲請參與台灣新竹地方法院六十六年執字第九０七號對
      債務人立達公司之強制執行事件，請求優先分配，惟前開抵押權業經力達公司
      訴請台灣高等法院判決將之塗銷確定在案，此有被告庚○○、戊○提出之竹南
      鎮南段地號二四四之一土地他項權利證明書、原告陳報狀、台灣高等法院八十
      六年度重上字第二六四號判決、最高法院九十年度台再字第三七號判決可稽（
      見本院卷第四六頁、第五四頁、第四九頁、第五二頁），並為原告所不爭執，
      復經本院依職權向台灣新竹地方法院調取前開強制執行案件中之原告所提之聲
      請狀、執行名義、參與分配狀等件核閱無訛，此有台灣新竹地方法院九十一年
      九月十二日新院昭執荀九０七字第２９５５號函檢附前開卷證資料存卷可考（
      見本院卷第一二九頁至第一四頁）。
（二）而本院六十六年（票）第一六九六號民事裁定之主文，係記載「被告於六十四
      年六月二十二簽發之本票，憑票交付原告之肆佰萬元其中貳佰伍拾萬元得為強
      制執行」，理由欄第一項並載明「經提祟除清償一百四十五元外未獲付款，」
      ，此有該裁定附卷可按（見本院卷第四八頁）。原告自承其係專為「立達公司
      六十四年六月十二日為借款四百萬所簽發之同額本票」而為聲請強制執行，並
      以該裁定記載之本票金額而參與分配，復於陳報狀所附之債權金額明細表之債
      權人欄敘明：「世華聯合商業銀行份有限公司（本金尚欠二萬元，以下所述係
      結欠之利息及違約金）」，且於債權原本欄記明首筆原為四百萬元，經其逐筆
      以立達公司所提託收客票收回票款抵償至六十五年八月三十一日至七十五年一
      月三十一日時，結欠二萬元，於利息欄記明結欠二萬六千七百六十三元，且於
      有無取得執行名義欄載明「有」（見本院卷第五四頁號至第五六頁、第一三一
      頁至第一三二頁），足見前開裁定所准為強制執行者，僅係就立達公司於六十
      四年六月十二日所簽發面額四百萬元本票中之二百二十五萬元而已，而原告復
      自認該筆四百萬元本票借款經立達公司清償後，所餘實際債權本金僅只二萬元
      ，利息二萬六千七百六十三元而已。準此，原告當時所聲明參與分配者，自係
      立達公司借款四百萬元而未清償之部分，效力當不及於另外之四百五十萬元、
      五十萬元二紙本票借款部分。故原告主張其非僅就面額四百萬元之本票借款執
      行，自發生對全部借款債權中斷時效之效力云云，即無可取。被告辯稱原告前
      開聲請參與分配之強制執行事件，不能對於另四百五十萬元、五十萬元借款部
      分發生中斷時效之效力等語，即屬可取。
（三）原告復主張立達公司就上開債權業已承認在案，依民法第七百四十七條之規定
      ，原告對立達公司中斷時效之行為，其效力自及於保證人之被告云云。惟查立
      達公司固於（七三）立發字第０二四號函之說明二，表明「俟立達公司復業後
      ，當憑真實債權憑證另商攤還」、（八四）立發字第一三號函之主旨中表示「
      本公司所欠借款二五五萬元，擬援例按年息五厘加計五年利息清償」、（八四
      ）立發字第十六號函主旨「本公司所欠借款二五五萬元，仍請惠允擬援例按年
      息五厘加計五年利息清償」等語（見本院卷第十一頁至第十七頁），然立達公
      司於前述（八四）立發字第一三號函說明第四項第（二）款亦載明「本公司當
      時欠款縱依貴公司所列，亦僅二五五萬元，且以持有原額度行使，貴行又何來
      如此巨額本票，代表何項債權」等語（見本院卷第十五頁），亦已表明除前開
      已參與分配之四百萬本票之債權外，其餘均否認為真實。再者，立達公司之前
      開陳述縱係屬實，亦僅為立達公司單方所為之意思表示，性質上乃主債務人向
      債權人所為之行為，並非民法第七百四十七條所稱之債權人向主債務人所為中
      斷時效之行為，對保證人自不生中斷效力。故原告主張立達公司發函承認係爭
      四百萬元及五百萬元之本票債權，對被告亦生時效中斷云云，亦無可取。
（四）原告主張被告甲○○、乙○○、丙○○、丁○○四人雖辯稱已依法拋棄繼承，
      但未提出其拋棄繼承准予備查之證據證明，故仍應對被繼承人艾茂栽所負之之
      本件債務負連帶清償責任云云。惟查被告甲○○、乙○○、丙○○、丁○○四
      人之被繼承人艾茂栽於七十年五月十八日死亡後，被告甲○○、乙○○、丙○○、丁○○即於法定期間內依法向本院聲明拋棄繼承，此有本院七十繼字二十
      九號拋棄繼承筆錄（影本）可佐（見本院卷第一一二頁、第一一三頁），並經
      本院於同年七月二十二日准予備查，此有本院依職權調取該承辦股之辦案進行
      簿核閱屬實，留有該辦案進行簿節本（影本）在卷足憑（見本院卷第一九三頁
      ）。被告甲○○、乙○○、丙○○、丁○○既已依法拋棄繼承，自不繼承其被
      繼承人艾茂栽之本件保證債務。從而，原告請求被告甲○○、乙○○、丙○○
      、丁○○連帶清償借款等，即屬無據。
五、綜上所述，原告本於借款返還請求權，請求被告庚○○、戊○應連帶清償借款二
    萬元，並自六十五年六月十三日起至清償之日止，逾期在六個月以內者，按年利
    率百分之十四之百分之十計算，逾期超過六個月者，按上開利率百分之二十計算
    之違約金，洵屬有據，應予准許。至逾此範圍之請求，則屬無據，不應准許。
六、本件事證已臻明確，兩造其餘主張、陳述及所提之證據，均與判決結果不生影響
    ，爰毋庸再予審酌，附此敘明。
七、假執行之宣告：兩造均陳明願供擔保，以代釋明，聲請宣告假執行，或免為假執
    行，就原告勝訴部分，均核無不合，爰分別酌定相當擔保金額，併予准許。
八、結論：本件原告之訴為一部有理由，一部無理由，依民事訴訟法第七十九條但書
    、第八十五條第二項、第三百九十條第二項、第三百九十二條，判決如主文。
中      華      民      國    九十二    年      五      月      二十九  日
                                        民事第三庭法      官  林振芳
右為正本係照原本作成
如對本判決上訴，須於判決送達後廿日內向本院提出上訴狀
中      華      民      國    九十二    年      五      月        三十  日
                                                  書  記  官  葛映嵐


司法院資訊處製作；財團法人民間司法改革基金會備份。
